【裁判字號】    99,訴,668
【裁判日期】    990625
【裁判案由】    損害賠償
【裁判全文】
臺灣臺中地方法院民事判決               99年度訴字第668號
原      告  甲○○
訴訟代理人  黃翎芳  律師
複代理人    陳佩吟  律師
            乙○○
被      告  丙○○
上列當事人間請求損害賠償事件，本院於民國99年6月7日言詞
辯論終結，判決如下：
    主  文
被告應給付原告新台幣壹拾萬壹仟伍佰零陸元，及自民國九十九
年四月九日起至清償日止，按年息百分之五計算之利息。
原告其餘之訴駁回。
訴訟費用由被告負擔百分之十二，餘由原告負擔。
本判決第一項得假執行。但被告以新台幣壹拾萬壹仟伍佰零陸元
為原告預供擔保後，得免為假執行。
    事實及理由
甲、程序方面：
    按訴狀送達後，原告不得將原訴變更或追加他訴。但擴張或
    減縮應受判決事項之聲明者，不在此限，民事訴訟法第255
    條第1項第3款定有明文。本件原告原起訴請求被告給付新台
    幣（下同）1,114,558元，及自起訴狀繕本送達翌日起至清
    償日止，按年息5%計算之利息。嗣於訴訟進行中，就其請求
    減縮為被告應給付原告885,692元，及自起訴狀繕本送達翌
    日起至清償日止，按年息5%計算之利息，屬減縮應受判決事
    項之聲明，核與首揭規定相符，應予准許，合先敘明。
乙、實體方面：
一、原告起訴主張：
  (一)被告於民國98年1月20日15時54分許，駕駛車號LM-6953號自
    小客車，沿台中市○區○○路西往東方向行駛，行經樂業路
    與德興一街口，無號誌燈路口，欲左轉德興一街時，本應注
    意汽車行駛至交岔路口，轉彎車應讓直行車先行，並應注意
    汽車行駛時之車前狀況，隨時採取必要之安全措施，且依當
    時情形天候晴、日間自然光線、路面乾燥、無缺陷、無障礙
    物，並無不能注意之情事，竟疏未注意及此而貿然左轉，適
    原告騎乘車號BJ6-428號重型機車搭載董其昌，沿樂業路由
    東往西方向行駛至該路口，因而發生碰撞，致原告人車倒地
    ，原告因此受有左側脛腓多處骨折及左小腿多處擦傷之傷害
    。被告因上開車禍，經鈞院以98年度交簡字第150號過失傷
    害案件判處有期徒刑2月確定。被告上開駕車過失行為致原
    告受傷間有因果關係，爰依民法第184條第1項前段、第193
    條第1項及第195條第1項侵權行為之規定提起本訴，請求賠
    償原告如下之損失：
    1.醫療費用：已支出醫療費用23,012元。
    2.看護費用：原告受傷須人看護，自98年1月25日至98年4月
      24日止，由原告之母林玉葉看護90天，每日看護費用2,00
      0元，共計18萬元。
    3.減少工作之收入：
      雖原告就學期間課業成績不甚理想，但適逢畢業，為免延
      畢，乃更加用功準備，詎因系爭車禍受有骨折傷害無法行
      走，須常至醫院復健及在家休養，致原告大四下學期必修
      科目食品加工（二）、食品微生物學因出席率過低及無法
      參加學年考試，遭教授給予不及格成績，致須再行修業半
      年始能畢業，而遭受半年不能工作之損失，以行政院勞工
      委員會規定之最低薪資17,280元計算，即有103,680元工
      作收入之損失。
    4.增加生活上之需要：
      因上開延長畢業，需另支出一學期學費55,000元及住宿費
      用24,000元，而增加生活上之需要，共計79,000元。
    5.精神慰撫金：
      原告於事故發生時為學生，正當青春年少，因被告過失行
      為致受傷害，且因臉部亦受有擦傷，並造成長短腳，相差
      約1公分，需一再復健及開刀治療，痛苦非外人所能明瞭
      ，爰請求精神慰撫金50萬元。
  (三)聲明：(1)被告應給付原告885,692元，及自起訴狀繕本送達
    翌日起至清償日止，按年息5%計算之利息；(2)願供擔保，請
    准宣告假執行。
二、被告則以：
  (一)對刑事判決所認定車禍發生之事實不爭執；另對原告因上開
    車禍支出醫療費用23,012元，及原告有看護必要，且看護期
    間為1個月，每日看護費以2,000元計算不爭執。惟原告就該
    車禍事故之發生應負較多之過失，有過失相抵之適用。
  (二)又原告傷勢未達休學之必要，且車禍當時正值舊曆年前寒假
    期間，其休學與本件車禍無相當因果關係。依原告提供之東
    海大學歷年成績表，顯示其下學期仍正常選課，且正常到校
    修課，參加考試，始獲有學期成績及學分數，且該2科不及
    格科均為之前必修未通過而於該學期重修，成績於車禍後更
    有顯著進步，難認原告因系爭車禍而有學習上之不良影響，
    足認原告於該下學期未辦理休學，而車禍發生前之上學期即
    有多科必修科目重修，亦未達及格標準，原告無法順利畢業
    與本件車禍無相當因果關係，難認有減少工作收入之損失。
    另原告因延後畢業而支出之學費及住宿費亦與本件車禍無相
    當因果關係。
  (三)原告車禍實際住院期間僅2日多，診斷證明書並未有臉部受
    傷之記載，原告提供醫療收據均為骨科，精神慰撫金以1萬
    元為適當。
  (四)聲明：(1)原告之訴及假執行之聲請均駁回；(2)如受不利判決
    ，願供擔保請准宣告免為假執行。
三、本件兩造不爭執事項：
  (一)被告於98年1月20日15時54分許，駕駛車號LM-6953號自小客
    車，沿台中市○區○○路西往東方向行駛，行經樂業路與德
    興一街口，無號誌燈路口，欲左轉德興一街時，本應注意汽
    車行駛至交岔路口，轉彎車應讓直行車先行，並應注意汽車
    行駛時之車前狀況，隨時採取必要之安全措施，且依當時情
    形天候晴、日間自然光線、路面乾燥、無缺陷、無障礙物，
    並無不能注意之情事，竟疏未注意及此而貿然左轉，適原告
    騎乘車號BJ6-428號重型機車搭載董其昌，沿樂業路由東往
    西方向行駛至該路口，亦疏未注意車速過快（該處時速速限
    50公里，原告自承當時時速50至60公里），因而發生碰撞，
    致原告人車倒地，原告因此受有左側脛腓多處骨折及左小腿
    多處擦傷之傷害。
  (二)被告因上開車禍，經本院以98年度交簡字第150號過失傷害
    案件判處有期徒刑2月確定。
  (三)原告因上開車禍支出醫療費用23,012元。
  (四)原告於發生系爭車禍前為學生，並無工作收入。
  (五)兩造對本件原告有看護必要，且看護期間為1個月，每日看
    護費以2,000元計算不爭執。
四、法院之判斷：
    本件應審究者厥為：(一)原告請求被告負擔損害賠償責任是否
    有理由？又其得請求之金額為若干？(二)被告可否主張過失相
    抵？經查：
  (一)原告請求被告負擔損害賠償責任是否有理由？又其得請求之
    金額為若干？
  1.本件原告主張被告於上開時地，駕駛車號LM-6953號自小客
    車，沿台中市○區○○路西往東方向行駛，行經樂業路與德
    興一街口，無號誌燈路口，欲左轉德興一街時，適原告騎乘
    上開機車搭載董其昌，沿樂業路由東往西方向行駛至該路口
    ，發生碰撞，致原告人車倒地，原告因此受有左側脛腓多處
    骨折及左小腿多處擦傷之傷害等事實，為兩造所不爭執，且
    有台中市警察局第三分局道路交通事故現場圖、澄清綜合醫
    院中港分院診斷證明書為證，並經本院調取本院98年度交簡
    字第150號刑事卷宗核閱屬實，原告上開主張，堪信為真實
    。
  2.按汽車行駛至交岔路口，其行進、轉彎，轉彎車應讓直行車
    先行，道路交通安全規則第102條第7項定有明文。本件被告
    駕駛汽車本應遵守前揭道路交通安全規則之規定，而依台中
    市警察局第三分局中分三偵字第0980009085號刑案偵查卷宗
    內之交通事故調查報告表（一）所載，本件車禍事故發生當
    時之情狀，天氣晴、日間自然光線，且係在市區道路、乾燥
    、無缺陷、無障礙物之柏油路面，並無不能注意之情形，被
    告竟疏不注意，因欲左轉，未讓原告直行之重機車先行，採
    取必要之煞停措施，以致肇事；且台中市○○道路交通事故
    初步分析研判表亦認被告轉彎車未讓直行車先行為肇事原因
    ，是被告就本件車禍事故導致原告受有前揭傷害，應負過失
    責任甚明。另被告之過失行為與原告所受之傷害間，顯有相
    當因果關係，亦堪認定。
  3.次按因故意或過失，不法侵害他人之權利者，負損害賠償責
    任；汽車、機車或其他非依軌道行駛之動力車輛，在使用中
    加損害於他人者駕駛人應賠償因此所生之損害；不法侵害他
    人身體、健康者，對於被害人因此喪失或減少勞動能力，或
    增加生活上之需要時，應負損害賠償責任；不法侵害他人之
    身體、健康、名譽、自由、信用、隱私、貞操，或不法侵害
    其他人格法益而情節重大者，被害人雖非財產上之損害，亦
    得請求賠償相當之金額，民法第184條、第191條之2前段、
    第193條第1項、第195條分別定有明文。本件被告因過失不
    法侵害原告之身體、健康，已如前述，自應就原告所受損害
    負賠償責任。茲就原告各項請求及其金額，是否應予准許，
    分述如下：
  (1)醫療費用部分：
    兩造於審理中對原告因上開車禍支出醫療費用23,012元不爭
    執，並有原告提出之澄清醫院收據及財團法人佛教慈濟綜合
    醫院台北分院醫療費用收據為證，是原告此部分之請求係屬
    正當，應予准許。
  (2)看護費用部分：
    兩造於本件訴訟進行中同意就原告因本件車禍事故有看護必
    要，且看護期間為1個月，每日看護費以2,000元計算不爭執
    ，並有澄清綜合醫院中港分院99年5月12日澄高字第992357
    號函可參，是原告就看護費用6萬元（2,00030）之請求，
    為有理由，應予准許；逾此部分之請求，即屬無據。
  (3)增加生活上之需要部分：
    原告主張因車禍受傷延後畢業，需另支出一學期學費55,000
     元及住宿費用24,000元，而增加生活上之需要共計79,000
    元云云。惟查，依原告提出之東海大學歷年成績表可知，原
    告於本件車禍發生之98年1月20日後，仍於第四學年第二學
    期有修業，顯見原告並無休學而延後畢業之事實。至原告第
    四學年（97年9月至98年6月）第二學期必修科目「食品加工
    （二）」、「食品微生物」之成績雖係不及格（分別為53分
    、48分），惟該二科必修科目，原告曾於第三學年第二學期
    修業不及格（其中「食品加工（二）」為39分、「食品微生
    物」為34分），參以原告大學四學年之成績，其中第一學年
    第一學期有二科不及格（分別為48分、52分），第一學年第
    二學期有二科不及格（分別為44分、12分），第二學年第一
    學期有二科不及格（分別為38分、58分），第二學年第二學
    期有一科不及格（38分），第三學年第一學期有二科不及格
    （分別為32分、42分），第三學年第二學期有四科不及格（
    分別為30分、39分、34分、56分），第四學年第一學期有五
    科不及格（分別為0分、0分、41分、54分、50分），是原告
    所指上開必修科目「食品加工（二）」、「食品微生物」之
    成績不及格，是否其個人因素造成，已令人生疑；再者，原
    告第四學年第二學期修業之科目，除上開二科目不及格外，
    其餘均已及格，自難認原告於98年1月20日車禍後之第四學
    年第二學期必修科目「食品加工（二）」、「食品微生物」
    之成績不及格與本件車禍有因果關係，而原告就此亦未舉證
    以實其說，是原告主張其因該車禍致二科必修科目不及格而
    需延後畢業，並請求增加生活上之需要共計79,000元云云，
    自屬無據。
  (4)減少工作之收入部分：
    原告雖另主張因上開二科目不及格，致須再行修業半年始能
    畢業，而遭受半年不能工作之損失，共計103,680元云云。
    惟按損害賠償，除法律另有規定或契約另有訂定外，應以填
    補債權人所受損害及所失利益為限；又所謂「所失利益」，
    必須依通常情形或依已定之計劃、設備或其他一切情事，可
    得預期之利益，故必須有客觀的確定性，若僅有取得利益之
    希望或可能，則無「所失利益」可言。本件原告於車禍發生
    時為學生，並無工作收入等情，為原告所不爭執，是原告並
    無工作損失可言。又原告無法如期畢業與本件車禍之發生間
    並無因果關係，已如前述，況原告未舉證證明其於事發之時
    即已有至特定機構（單位）就業之確定計劃之事，及原告因
    第四學年第二學期有二科必修科目不及格，而延後畢業無法
    就業一事與被告之過失行為具相當因果關係，其泛稱以行政
    院勞工委員會所規定最低薪資每月17,280元計算云云，僅屬
    有取得利益之希望或可能，尚難以此遽認原告有何工作收入
    減少之損失，原告此部分之請求，亦屬無據。
  (5)精神慰撫金部分：
    按慰藉金之賠償須以人格權遭遇侵害，使精神上受有痛苦
      為必要，其核給之標準固與財產上損害之計算不同，然非
      不可斟酌雙方身分資力與加害程度，及其他各種情形核定
      相當之數額，最高法院51年臺上字第223 號判例可資參照
      。又人格權遭遇侵害而受有精神上之痛苦，於請求賠償精
      神慰撫金時，其核給之標準須參酌實際加害情形、被害人
      之身分、地位與加害人之經濟狀況等關係定之。
    本院審酌本件原告因上開傷害而受有精神上之痛苦，其請
      求被告賠償相當之金額以資慰撫，自應准許。又查原告自
      承目前在家休養休學中，並無工作，參以原告車禍受傷時
      正值青春年華之女子，為現年23歲之大學生，因被告之侵
      害行為而受有左側脛腓多處骨折及左小腿多處擦傷之傷害
      ，原告所受身體及精神上之痛苦非輕，復依本院職權查得
      之稅務電子閘門資料查詢表，顯示其名下並無現有財產及
      固定收入；另被告為碩士畢業，現擔任中華電信工程師，
      月薪約5、6萬元，業據被告陳明在卷，其現有財產依本院
      職權查得之稅務電子閘門資料查詢表，顯示有汽車4輛、3
      筆房屋、土地9筆、投資及薪資所得等，本院參酌兩造之
      社會身分、地位、教育程度、財產經濟狀況、工作、資力
      等事實，認原告請求賠償精神慰撫金50萬元尚屬過高，應
      核減為12萬元，逾該數額之請求，即無理由。
  (6)綜上所述，原告因本件車禍受傷所致損害合計為203,012 元
    （計算式：23,012元+60,000+120,000=203,012）。
  (二)被告可否主張過失相抵？
    按損害之發生或擴大，被害人與有過失者，法院得依民法第
    217條第1項規定，減輕或免除被告賠償金額；又按行車速度
    ，依速限標誌或標線之規定，道路交通安全規則第93條定有
    明文。經查，本件原告駕駛機車，於行駛限速50公里之路段
    應遵守上開道路交通安全規則之規定，而原告自承肇事當時
    之行車速度為50至60公里，顯見被告未讓原告直行之重機車
    先行雖有過失，惟原告車速過快，致生車禍撞擊，是原告就
    本件車禍事故之發生亦有過失甚明，此亦經本院98年度交簡
    字第150號刑事確定判決所認定，則被告抗辯應適用民法第
    217條過失相抵法則，洵屬有據。本院斟酌本件車禍事故發
    生經過，及兩造應負之注意義務情節、前開過失程度等情，
    認兩造各應負擔50％之責任，又依上開過失相抵之規定，原
    告得請求被告賠償之數額應依此比例減輕為101,506元（其
    計算方式為：203,0120.5＝101,506），逾此部分為無理
    由，不應准許。
  (三)綜上所述，原告本於侵權行為之法律關係，起訴請求被告賠
    償101,506元，及自起訴狀繕本送達翌日即99年4月9日起至
    清償日止，按年息5%計算之利息，為有理由，應予准許，逾
    此部分之請求，於法不合，應予駁回。
五、原告陳明願供擔保請准宣告假執行，經核原告勝訴部分，係
    所命給付金未逾50萬元之判決，爰依民事訴訟法第389條第1
    項第5款之規定，依職權宣告假執行；其餘假執行之聲請，
    因訴之駁回而失所附麗，不予准許。另被告陳明願供擔保，
    聲請宣告免為假執行，經核無不符，爰酌定相當擔保金額併
    准許之。
六、本件事證已臻明確，兩造其餘之攻擊方法及舉證，於判決之
    基礎及結果均不生影響，無予一一論列之必要，併此敘明。
七、據上論結，本件原告之訴為一部有理由、一部無理由，依民
    事訴訟法第79條、第389第1項第5款、第392條，判決如主文
    。
中    華    民    國    99    年    6     月    25    日
                  民事第一庭    法  官  卓進仕
以上正本係照原本作成。
如對本判決上訴，須於判決送達後20日內向本院提出上訴狀（須
附繕本）。
中    華    民    國    99    年    6     月    25    日
                                書記官  董美惠

司法院資訊處製作；財團法人民間司法改革基金會備份。
